【裁判字號】    90,訴,81
【裁判日期】    900605
【裁判案由】    商業會計法等
【裁判全文】
臺灣板橋地方法院刑事判決                              九十年度訴字第八一號
    公  訴  人  臺灣板橋地方法院檢察署檢察官
    被      告  丙○○
                甲○○
右列被告因商業會計法等案件，經檢察官提起公訴（八十九年度偵字第二一四八一號
），本院判決如左：
    主  文
丙○○共同經辦會計人員，以明知為不實之事項，而填製會計憑證，處有期徒刑參月
，如易科罰金，以參佰元折算壹日。偽造之「門少萍」、「傅金玉」、「張麗莎」之
印章共參枚均沒收。
甲○○無罪。
    事  實
一、丁○○係設於台東市○○街四十二號彥俊股份有限公司（以下簡稱：彥俊公司）
    之會計，為經辦會計事務之人員，緣丙○○於民國八十七年間，向彥俊公司承包
    油漆工程，因丙○○欲向彥俊公司申請工程款無法提出統一發票，丁○○乃要求
    丙○○提供其員工供彥俊公司申報該公司員工薪資之用；丙○○明知並未僱用門
    少萍（已改乙○○）、傅金玉、張麗莎在工地從事油漆工作，且門少萍三人亦非
    彥俊公司之員工，竟以每張新台幣（下同）四千元之價格，向不詳姓名之人士購
    入門少萍、傅金玉、張麗莎三人之身分證影本後，於八十七年十二月間某日在台
    北市○○○段三十八號七樓彥俊公司台北辦事處附近利用不詳店名之刻印行之成
    年人偽刻門少萍、傅金玉、張麗莎三人之印章，即連同門少萍三人之身分證影本
    至前開彥俊公司台北辦事處交予丁○○。丁○○明知門少萍、傅金玉、張麗莎三
    人均非彥俊公司之員工，竟與丙○○共同基於業務上登載不實之文書及製作不實
    商業會計憑證之犯意聯絡，由丙○○在丁○○業務上所掌之彥俊公司八十七年度
    臨時工工資表上登載門少萍、傅金玉、張麗莎三人向彥俊公司各領取工資十七萬
    元之不實事項，再由丁○○交由代該公司處理會計事務之會計事務所，利用該會
    計事務所不知情之成年人填製門少萍、傅金玉、張麗莎三人於八十七年度分別向
    彥俊公司領取薪資各十七萬元之不實事項之各類所得扣繳暨免扣繳媒體申報資料
    之原始會計憑證上，再由該會計事務所持前開不實之原始會計憑證向財政部台灣
    省南區國稅局台東縣分局（公訴人於起訴書上誤載為北區國稅局）申報彥俊公司
    八十七年度營利事業所得稅，均足以生損害於門少萍、傅金玉、張麗莎及稅捐稽
    徵機關對於稅捐稽徵管理之正確性（丁○○部分未據起訴）。
二、案經乙○○（即門少萍）訴由台北市政府警察局中正第一分局移請台灣台北地方
    法院檢察署檢察官呈請台灣高等法院檢察署令轉台灣板橋地方法院檢察署檢察官
    偵查起訴。
    理  由
甲、有罪部分：
  一、右揭事實業據被告丙○○坦承不諱，核與告訴人乙○○於警訊及偵查中指訴情
      節，及證人丁○○於警訊中證稱：「：：因為我們公司要申報所得稅的關係，
      所以我向丙○○要求給我發票，但是他沒有，後來我要求他公司員工工資，於
      是他拿了一個門少萍的身分證影本及工資表給我：：」等語，於本院調查時結
      證稱：「是會計師依據工資表開扣繳憑單，然後拿去申報」等語，均相符合，
      並有門少萍、傅金玉、張麗莎之身分證影本、臨時工工資表影本、各類所得扣
      繳暨免扣繳媒體申報資料影本附卷可稽。是本件事證明確，被告丙○○犯行，
      堪以認定。
  二、按各類所得扣繳暨免扣繳媒體申報資料為證明扣繳事項與薪資發放所編製之會
      計憑證，為商業會計法第十五條所規定之原始憑證，屬商業會計憑證之一，而
      丁○○為彥俊公司之會計，已據其於警訊中證述無訛，自係經辦會計人員，被
      告丙○○在丁○○業務上所掌之臨時工工資表上登載門少萍、傅金玉、張麗莎
      三人向彥俊公司各領取工資十七萬元之不實事項，再由丁○○交由代該公司處
      理會計事務之會計事務所，利用該會計事務所不知情之成年人填製門少萍、傅
      金玉、張麗莎三人不實之各類所得扣繳暨免扣繳媒體申報資料，是核被告丙○○所為，係犯刑法第二百十六條、第二百十五條之行使業務登載不實文書罪及
      商業會計法第七十一條第一款之經辦會計人員，以明知為不實之事項而填製會
      計憑證罪；又被告丙○○另犯刑法第二百十七條第一項之偽造印章罪。又被告
      丙○○利用不知情之不詳店名之刻印行之成年人偽刻門少萍、傅金玉、張麗莎
      三人之印章，是為間接正犯。又被告丙○○與丁○○利用會計事務所不知情之
      成年人填製門少萍、傅金玉、張麗莎三人之八十七年度各類所得扣繳暨免扣繳
      媒體申報資料之原始會計憑證，亦為間接正犯。又被告丙○○登載不實之文書
      後復持以行使，其登載不實之低度行為應為行使之高度行為所吸收，不另論罪
      。又被告丙○○與丁○○就前開所犯刑刑法第二百十六條、第二百十五條之行
      使業務登載不實文書罪及商業會計法第七十一條第一款之經辦會計人員，以明
      知為不實之事項而填製會計憑證罪間，互有犯意之聯絡及行為之分擔，應論以
      共同正犯。又被告丙○○所犯前開三罪間，有方法結果之牽連犯關係，應從一
      重之商業會計法第七十一條第一款之填製不實會計憑證罪處斷。爰審酌被告之
      素行資料，犯罪之動機、目的、手段、犯罪所生之危害，及犯罪後態度等一切
      情狀，量處如主文所示之刑；又被告丙○○行為後原刑法第四十一條之規定：
      「犯最重本刑為三年以下有期徒刑之刑之罪，而受六月以下有期徒刑或拘役之
      宣告，因身體、教育、職業或家庭之關係或其他正當事由，執行顯有困難者，
      得以一元以上三元以下折算一日，易科罰金。」，已於九十年一月四日經修正
      為刑法第四十一條第一項，該規定為：「犯最重本刑為五年以下有期徒刑之刑
      之罪，而受六月以下有期徒刑或拘役之宣告，因身體、教育、職業或家庭之關
      係或其他正當事由，執行顯有困難者，得以一元以上三元以下折算一日，易科
      罰金。但確因不執行所宣告之刑，難收矯正之效，或難以維持法秩序者，不在
      此限。」，並於同年月十日經總統公布施行，經新舊法比較結果，以修正後之
      新法對被告較為有利，爰依裁判之新法，易知易科罰金之折算標準，以示懲儆
      。
  三、偽造之門少萍、傅金玉、張麗莎三人之印章各乙枚雖未扣案，惟並無證據證明
      前開三枚印章均已滅失，爰依刑法第二百十九條之規定，併予宣告沒收。
  四、公訴意旨另以：被告丙○○明知門少萍、傅金玉、張麗莎三人均非彥俊公司之
      員工，竟登載其三人不實之臨時工工資表及使不知情之人製作不實之商業會計
      憑證後，由彥俊公司持向財政部台灣省南區國稅局台東縣分局（公訴人於起訴
      書上誤載為北區國稅局）申報彥俊公司八十七年度營業稅及營利事業所得稅，
      均足以生損害於門少萍、傅金玉、張麗莎及稅捐稽徵機關對於稅捐稽徵管理之
      正確性，因認其另涉犯稅捐稽徵法第四十一條之以不正當方法逃漏稅捐罪云云
      。經查：按稅捐稽徵法第四十一條規定以不正當方法逃漏稅捐罪，係結果犯，
      除犯罪之目的在逃漏稅捐外，並須有逃漏應繳稅捐之結果事實，始構成本罪。
      查被告丙○○因向彥俊公司承包油漆工程，彥俊公司共給付二百餘萬元予被告
      丙○○之事實，已據被告丙○○供明在卷，核與證人丁○○結證相符，且經本
      院向財政部台灣省南區國稅局台東縣分局調取彥俊公司八十七年度營利事業所
      得稅之申報資料觀之，彥俊公司在八十七年度營利事業所得稅結算申報書上薪
      資支出共列四百九十七萬九千九百六十七元，有財政部台灣省南區國稅局台東
      縣分局九十年二月十五日南區國稅東縣資字第九０００一八六三號函附之彥俊
      公司損益表影本乙紙在卷可稽。是彥俊公司實際上既有二百餘萬元工程款之支
      出，縱以虛報門少萍等人之薪資之方式虛列薪資支出，並為申報之行為，亦無
      任何逃漏稅捐可言，自與稅捐稽徵法第四十一條規定之要件未合。惟公訴人認
      被告認此部分犯行與已起訴之前開有罪部分（指商業會計法第七十一條第一款
      、刑法第二百十六條、二百十五條之罪）有牽連犯之裁判上一罪關係，是此部
      分，爰不另為無罪之諭知，附此敘明。
  五、公訴人雖未就被告丙○○偽刻門少萍、傅金玉、張麗莎三人印章之偽造印章犯
      行起訴，惟本院認與右開已起訴論罪部分之刑法第二百十六條、二百十五條之
      行使業務上登載不實文書罪、商業會計法第七十一條第一款之虛偽填製會計憑
      證罪有牽連犯之裁判上一罪關係，是本院自得併加審究，併此敘明。
乙、無罪部分：
  一、公訴意旨另以：被告甲○○明知乙○○（原名門少萍）、傅金玉及張麗莎並非
      彥俊公司之員工，亦未經被告丙○○僱用在工地從事油漆工作，竟與被告丙○○基於共同犯意之聯絡，以每張四千元之價格，販賣門少萍、傅金玉、張麗莎
      之身分證影本予被告丙○○，由被告丙○○偽造彥俊公司八十七年度門少萍、
      傅金玉及張麗莎等人之臨時工資表，再交由不知情之彥俊公司會計丁○○在其
      業務上作成之薪資表及各類所得扣繳暨免扣繳憑單等會計憑證上，虛偽登載門
      少萍、傅金玉及張麗莎等人為彥俊公司員工及門少萍、傅金玉及張麗莎等人於
      八十七年度分別向彥俊公司領取薪資計十七萬元等不實事項，彥俊公司並持以
      向財政部台灣省北區國稅局申報營業稅及營利事業所得稅，均足以生損害於門
      少萍、傅金玉、張麗莎及稅捐稽徵機關對於稅捐稽徵管理之正確性，因認被告
      甲○○共同涉有刑法第二百十六條、二百十五條之行使業務上登載不實文書罪
      、商業會計法第七十一條第一款之虛偽填製會計憑證罪及稅捐稽徵法第四十一
      條逃漏稅捐等罪嫌云云。
  二、按犯罪事實應依證據認定之，無證據不得推定其犯罪事實；又不能證明被告犯
      罪者，應諭知被告無罪之判決，刑事訴訟法第一百五十四條、第三百零一條第
      一項前段分別定有明文。次按共同被告所為不利於己之供述，固得採為其他共
      同被告犯罪之證據，惟此項不利之供述，依刑事訴訟法第一百五十六條第二項
      之規定，仍應調查其他必要之證據，以察其是否與事實相符，自難專憑此項供
      述，為其他共同被告犯罪事實之認定。又認定不利於被告之事實，須依積極證
      據，苟積極證據不足為不利於被告事實之認定時，即應為有利於被告之認定，
      更不必有何有利之證據。又所謂認定犯罪事實之證據，係指足以認定被告確有
      犯罪行為之積極證據而言，該項證據自須適於被告犯罪事實之認定，始得採為
      斷罪資料。最高法院三十一年上字第二四二三號、三十年上字第八一六號、二
      十九年上字第三一０五號判例意旨可資參照。
  三、經查，被告丙○○於警訊及偵審中，雖一再指稱乙○○（原名門少萍）、傅金
      玉及張麗莎三人之身分證影本係伊以每張四千之價格向被告甲○○購買云云。
      惟被告甲○○在警訊及偵審中均堅詞否認門少萍、傅金玉、張麗莎三人之身分
      證影本係伊出售給被告丙○○，復查卷內亦無其他積極證據證明門少萍、傅金
      玉、張麗莎三人之身分證影本係由被告甲○○自何處先取得後再售予被告丙○○，而得以推論被告丙○○此項所為不利於己且不利於被告甲○○之供述與事
      實相符，而得信為真實，自難專憑此項供述，即為不利於被告甲○○犯罪事實
      之認定；亦難以被告甲○○已自承伊亦提供其本人及其配偶紀淑真、子女林峻
      琪、林奇灃之身分證影本予被告丙○○之事實，即據以推論門少萍、傅金玉、
      張麗莎三人之身分證影本亦必係被告甲○○所提供。此外，復查無其他積極確
      切之事證足以證明被告甲○○有何公訴人所指之右揭犯行，因認被告甲○○之
      犯罪要屬不能證明，自應為其無罪之諭知。
據上論斷，應依刑事訴訟法第二百九十九條第一項前段、第三百零一條第一項，商業
會計法第七十一條第一款，刑法第十一條前段、第二條第一項前段、第二十八條、第
三十一條第一項、第二百十六條、第二百十五條、第二百十七條第一項、第五十五條
、第四十一條第一項、第二百十九條，判決如主文。
本案經檢察官方伯勳到庭執行職務。
中      華      民      國      九十    年      六      月      五      日
                                    臺灣板橋地方法院刑事第四庭
                                        法  官  高  明  德
右正本證明與原本無異
如不服本判決應於送達後十日內向本院提出上訴狀
                                        書記官  高  玉  彬
中      華      民      國      九十    年      六      月      五      日
附錄本案論罪科刑法條全文
刑法第二百十五條
從事業務之人，明知為不實之事項，而登載於其業務上作成之文書，足以生損害於公
眾或他人者，處三年以下有期徒刑、拘役或五百元以下罰金。
刑法第二百十六條
行使第二百十條至第二百十五條之文書者，依偽造、變造文書或登載不實事項或使登
載不實事項之規定處斷。
刑法第二百十七條
偽造印章、印文或署押，足以生損害於公眾或他人者，處三年以下有期徒刑。
盜用印章、印文或署押，足以生損害於公眾或他人者，亦同。
商業會計法第七十一條
商業負責人、主辦及經辦會計人員或依法受託代他人處理會計事務之人員有左列情
事之一者，處五年以下有期徒刑、拘役或科或併科新臺幣十五萬元以下罰金：
一  以明知為不實之事項，而填製會計憑證或記入帳冊者。
二  故意使應保存之會計憑證、帳簿報表滅失毀損者。
三  意圖不法之利益而偽造、變造會計憑證、帳簿報表內容或撕毀其頁數者。
四  故意遺漏會計事項不為記錄，致使財務報表發生不實之結果者。
五  其他利用不正當方法，致使會計事項或財務報表發生不實之結果者。


司法院資訊處製作；財團法人民間司法改革基金會備份。
